【裁判字號】    89,訴,2985
【裁判日期】    901018
【裁判案由】    遺產稅
【裁判全文】
臺北高等行政法院判決                            八十九年度訴字第二九八五號
                              .
    原      告    甲○○○
                  乙○○
                  丙○○
    兼右三人共同
    訴訟代理人    丁○○
    被      告    財政部臺北市國稅局
    代  表  人    張盛和（局長）
    訴訟代理人    戊○○
右當事人間因遺產稅事件，原告不服財政部中華民國八十九年十月十二日台財訴第0
000000000號訴願決定，提起行政訴訟，本院判決如左：
    主  文
原告之訴駁回。
訴訟費用由原告負擔。
    事  實
一、事實概要：原告甲○○○之夫林武雄於民國八十六年六月二十八日死亡，其繼承
    人即原告四人於八十六年十二月十日申報遺產稅，經被告核定遺產總額新台幣（
    下同）九二、二五八、九六四元，遺產淨額六七、六二○、三九八元，應納稅遺
    產稅額二一、一七七、三六三元。原告不服，主張生存配偶剩餘財產差額分配請
    求權扣除額計三八、二三二、七七九元，應自遺產總額中扣除等語，申請復查，
    未獲變更，提起訴願，亦遭決定駁回，遂提起行政訴訟。
二、兩造聲明：
  (一)原告聲明：1.原處分及訴願決定均撤銷。
              2.請判決將原告等主張生存配偶剩餘財產差額分配請求權扣除額計三
                八、二三二、七七九元自遺產總額中扣除。
  (二)被告聲明：駁回原告之訴。
三、兩造之爭點：民國七十四年六月五日後夫妻財產關係消滅者，於適用民法第一千
    零三十條之一規定時，對於七十四年六月四日前已結婚並夫或妻所取得之財產，
    應否列入剩餘財產差額分配請求權之範圍？
  (一)原告主張之理由：
    1.民法第一千零三十條之一係於民國七十四年六月三日增訂，而夫妻於民法親屬
      編修正前已結婚並取得之財產，依民法第一條之規定，應援引不背公共秩序或
      善良風俗之習慣或法理為依據。若夫於七十四年六月五日以後死亡，被告再以
      行政解釋函延續舊法之規定，就七十四年六月五日以前夫妻共同努力所累積財
      產，不適用民法第一千零三十條之一規定，無疑剝奪生存婦女法定權益，有違
      第一千零三十條之一立法意旨。按增訂民法第一千零三十條之一聯合財產關係
      消滅時之規定，對於增訂前已存在，增訂後才消滅之聯合財產關係是否適用，
      雖未設特別規定，自應基於憲法第七條男女平等原則及司法院大法官會議解釋
      第四一○號解釋意旨之考量，適用從新之原則。
    2.財政部台財稅字第八七一九二五七○四號函釋援引最高法院八一台上字第二三
      一五號判決要旨「．．．七十四年六月三日修正公布施行民法親屬施行法未特
      別規定，修正後之民法第一千零三十條之一規定，於修正前已結婚並取得之財
      產亦有適用，則夫妻於民法親屬編修正前已結婚並取得之財產，自無適用該修
      正規定之餘地。」作為不適用民法第一千零三十條之一之法律依據。惟判決並
      非判例，判例經法定程序能成為嗣後裁判之準則，故上開函釋不足作為依據。
  (二)被告主張之理由：
    1.按「研商『民法第一千零三十條之一剩餘財產差額分配請求權之規定，於核課
      遺產稅時，相關作業如何配合事宜』之會商結論一、民法第一千零三十條之一
      ，係於民國七十四年六月三日增訂，而夫妻於民法親屬編修正前已結婚並取得
      之財產，是否有該規定之適用，法無明文，惟依照最高法院八十一年十月八日
      八十一年度台上字第二三一五號判決要旨『．．．七十四年六月三日修正公布
      施行民法親屬編施行法未特別規定修正後之民法第一千零三十條之一規定，於
      修正前已結婚並取得之財產，亦有其適用，則夫妻於民法親屬編修正前已結婚
      並取得之財產，自無適用該修正規定之餘地。』，並無上揭規定之適用，故聯
      合財產制夫或妻一方死亡時，有關剩餘財產差額分配請求權之適用，以民國七
      十四年六月五日（含當日）後取得之財產為限。」為財政部八十七年一月二十
      二日台財稅第八七一九二五七○四號函附會商結論所明釋。
    2.被繼承人林武雄於八十六年六月二十八日死亡，原告等於八十六年十二月十日
      申報遺產稅，經被告核定遺產總額九二、二五八、八六四元，遺產淨額六七、
      六二○、三九八元〔92,258,964-免稅額7,000,000-扣除額計17,638,566（配
      偶扣除額4,000,000+各順序繼承人及父母親扣除額2,200,000+喪葬費1,000,000
      +公共設施保留地免稅10,329,356+剩餘財產差額分配請求權109,210）〕， 應
      納遺產稅額為二一、一七七、三六三元。
    3.原告雖主張為符合男女公平原則，被繼承人死亡前於夫妻婚姻關係存續中，除
      繼承或其他無償取得之財產外，計算生存配偶剩餘財產差額分配請求權扣除額
      時，被繼承人死亡時之剩餘財產應含其於七十四年六月五日以前取得之二十筆
      土地遺產，並主張系爭生存配偶剩餘財產差額分配請求權扣除額應為三八、二
      三二、七七九元等情。經查系爭土地既為七十四年六月五日以前取得，依首揭
      函釋意旨，自無剩餘財產差額分配請求權之適用，是被告之被繼承人與其生存
      配偶於七十四年六月五日以後取得之雙方剩餘財產之二分之一，核計系爭生存
      配偶剩餘財產差額分配請求權扣除額為一○九、二一○元【（被繼承人剩餘財
      產即銀行存款餘額4,061,959-生存配偶分配剩餘財產即銀行存款餘額3,843,
      540 ）×1/2=109,210】，並無不合。
    理  由
一、按「凡經常居住中華民國境內之中華民國國民死亡時遺有財產者，應就其在中華
    民國境內境外全部遺產，依本法規定，課徵遺產稅。」為遺產及贈與稅法第一條
    第一項所明定。次按「聯合財產中，妻於結婚時所有之財產，及婚姻關係存續中
    因繼承或其他無償取得之財產，為妻之原有財產，保有其所有權。聯合財產中，
    夫之原有財產及不屬於妻之原有財產之部分，為夫所有。」「聯合財產中，夫或
    妻於結婚時所有之財產，及婚姻關係存續中取得之財產，為夫或妻之原有財產，
    各保有其所有權。聯合財產中，不能證明為夫或妻所有之財產，推定為夫妻共有
    之原有財產。」「聯合財產關係消滅時，夫或妻於婚姻關係存續中所取得而現存
    之原有財產，扣除婚姻關係存續中所負債務後，如有剩餘，其雙方剩餘財產之差
    額，應平均分配。但因繼承或其他無償取得之財產，不在此限。」為七十四年六
    月三日修正前及修正後之民法第一千零十七條、七十四年六月三日修正公布之民
    法第一千零三十條之一第一項所規定。
二、原告甲○○○之夫林武雄於八十六年六月二十八日死亡，其繼承人即原告四人於
    八十六年十二月十日申報遺產稅，經被告核定遺產總額九二、二五八、九六四元
    等情，為原告所不爭執。本件原告主張民法第一千零三十條之一所定生存配偶剩
    餘財產差額分配請求權扣除額計三八、二三二、七七九元，應自遺產總額中扣除
    ，被告則以被繼承人林武雄遺產中坐落台北市○○區○○段一小段三四八號等二
    十筆土地為七十四年六月五日以前取得，並無剩餘財產差額分配請求權之適用。
    是兩造爭議者，為七十四年六月五日後夫妻財產關係消滅者，於適用民法第一千
    零三十條之一規定時，對於七十四年六月四日前已結婚並夫或妻所取得之財產，
    應否列入剩餘財產差額分配請求權之範圍？經查：
  (一)「關於親屬之事件，在民法親屬編施行前發生者，除本施行法有特別規定外，不
    適用民法親屬編之規定；其在修正前發生者，除本施行法有特別規定外，亦不適
    用修正後之規定。」為民法親屬編施行法第一條所明定。民法第一千零三十條之
    一係於七十四年六月三日增訂，而夫妻於民法親屬編修正前已結婚並取得之財產
    ，係屬民法第一千零三十條之一修正前發生者，除民法親屬編施行法有特別規定
    外，應不適用修正後之規定，即七十四年六月三日修正公布施行民法親屬編施行
    法未特別規定修正後之民法第一千零三十條之一規定，於修正前已結婚並取得之
    財產，亦有其適用，則夫妻於民法親屬編修正前已結婚並取得之財產，自無適用
    該修正規定之餘地。
  (二)八十五年九月二十五日增訂公布之民法親屬編施行法第六條之一規定之立法理由
    ：「一、本條新增。二、在民國七十四年六月四日以前，妻於婚姻關係中非因繼
    承或其他無償取得之財產均非為妻之原有財產，其所有權歸屬夫。然而此類型案
    例，除本施行法有特別規定之外，不適用修正後之規定。．．．」，足證七十四
    年六月三日修正公布施行民法親屬編施行法未特別規定修正後之民法第一千零三
    十條之一規定，於修正前已結婚並取得之財產，亦有其適用。則夫妻於民法親屬
    編修正前已結婚並取得之財產，自無適用該修正規定之餘地，而尚不得以民法第
    一千零三十條之一規定之聯合財產關係消滅時配偶之剩餘財產差額分配請求權，
    若發生於該條規定修正生效之後，不論該財產是否屬夫妻於民法親屬編修正前已
    結婚並取得之財產，即一概適用其請求權發生時之民法第一千零三十條之一規定
    。況民國七十四年六月民法親屬編修正時，並於民法親屬編施行法第六條第二項
    增訂包括民法第一千零三十條之一之有關夫妻財產制修正之規定，於民法親屬編
    施行法修正前已結婚者適用之。可見，立法者並無意令民法第一千零三十條之一
    之規定具有溯及之效力。
  (三)民法親屬編於七十四年六月修正時，增訂第一千零三十條之一，惟依修正前第一
    零一六條但書之規定，妻之特有財產不屬於聯合財產，故妻因勞力所得之報酬無
    須列入聯合財產內。迨修正第一千零十六條及第一千零十七條時，為貫徹夫妻權
    利之平等，將夫或妻之特有財產排除在聯合財產之外。茲增訂一千零三十條之一
    之結果，將致妻因勞力所得之報酬則可保留無須列入分配之範圍，而夫之勞力所
    得則仍列入分配，對於妻之保護有過多之嫌，乃配合第一千零三十條之一之增訂
    ，將第一千零十三條第四款妻因勞力所得之報酬屬特有財產之規定予以刪除。是
    民法親屬編修正峙，不特民法第一千零十三條、第一千零十六條、第一千零十七
    條及第一千零三十條之一之間環環相扣，其他聯合財產制規定之修正相互間亦有
    密切之依附關係。第一千零十三條第四款規定之所以被刪除，實為配合第一千零
    三十條之一之適用，不及於民國七十四年六月修正前所發生聯合財產。
  (四)民法第一千零三十條之一之適用，不特涉及如何認定「夫或妻於婚姻關係存續中
    所取得而現存之原有財產」，更涉及如何認定「夫或妻於婚姻關係中所負之債務
    」。民法第一千零十六條及第一千零十七條修正前後，有關夫或妻之原有財產及
    聯合財產之組成，變動甚大，關於夫或妻所負清償責任之債務亦隨之變動。故夫
    或妻於行使第一千零三十條之一之請求權時，如將修正前夫妻聯合財產及所負債
    務亦併入計算，徒使剩餘財產之計算複雜，未必符合男女平等，反影響有關當事
    人既得權益及法安定性。此所以增訂民法親屬編施行法第六條之一時，特排除第
    一千零三十條之一之適用溯及既往，而未設第一條所指之特別規定。
  (五)就法律之適用而言，對於繼續之事實關係或法律關係進行中，相關之法律修改，
    原則上應向將來發生效力，惟因其對過去之事實或法律關係有所影響。是否使新
    規定之效果追溯發生效力，通常涉及如何權衡人民之信賴利益與公共利益維護之
    問題。為顧及二者利益之調和，立法者可訂定過渡條款，或對於既有之權益作分
    階段式的處理，或訂定除外條款，或雖未明定除外條款，惟於立法討論過程中，
    有意不使新法發生溯及之效力，以緩和對於信賴利益之衝擊。凡此，應屬立法者
    裁量之範圍，執行法律者適用法律時，自不得違背立法意旨，而超越立法原意之
    解釋。參酌民法親屬編及其施行法條文研擬機關之原意，立法院修正民法親屬編
    審查討論過程，及民法第一千零十六條、第一千零十七條、第一千零十三條、第
    一千零二十三條、第一千零二十四條、第一千零三十條之一、民法親屬編施行法
    第一條、第六條之一之立法意旨，適用第一千零三十條之一，顯然無排除施行法
    第一條不溯及既往規定之意。施行法就第一千零三十條之一之適用，未特別訂定
    過渡條款，乃立法者認定當然有第一條規定之適用，而有意省略，性質上並非法
    律漏洞，法院於適用時，未將七十四年六月四日前之聯合財產及夫或妻所負債務
    計入，實符合法律修正意旨，乃當然之解釋，難謂不許法院就第一千零三十條之
    一之適用，逕為補充。
  (六)夫妻財產制之制定，除規範夫妻間財產關係，其權利義務歸屬期符合夫或妻之權
    義平等外，同時亦為顧及交易之安全，保障與夫或妻交易之第三人權益。七十四
    年六月修正民法親屬編時，特修正施行法第一條規定，旨在尊重民法親屬編施行
    前原已存在之法律秩序，以維護法安定之要求，就夫妻財產法律關係而言，如何
    維護法安定及交易安全，亦屬公益所欲達到之範圍。故適用修正後之法律時，貫
    徹男女平等，保障交易安全，法安定性之公益，應同受尊重，應與保障人民信賴
    利益一併考量，以求得適用法律之最大利益與功效。尤以有關夫妻財產關係時，
    難謂貫徹男女平等優越於關係人信賴利益之保護，更優越於交易安全之公益目的
    。夫妻聯合財產制規定之修正，其目的固在落實保障男女平等，然同時為保障法
    安定性及信賴利益，特於民法親屬編施行法第一條明定不溯既往原則。學理上，
    所謂不真正溯及，原則上固適用修正後之法律，亦容許有例外之情形。增訂民法
    第一千零三十條之一及修正其他相關法條之過程，足以表示第一千零三十條之一
    聯合財產應不包括七十四年六月修正前之聯合財產。
三、從而被告以原告之被繼承人林武雄與其生存配偶於七十四年六月五日以後取得之
    雙方剩餘財產差額之二分之一，核計其生存配偶剩餘財產差額分配請求權扣除額
    為一○九、二一○元，核定遺產總額九二、二五八、九六四元，遺產淨額六七、
    六二○、三九八元，應納遺產稅額為二一、一七七、三六三元，並無不合。訴願
    決定予以維持，亦無違誤，原告仍執前詞，請求撤銷原處分及訴願決定，判命將
    原告主張生存配偶剩餘財產差額分配請求權扣除額計三八、二三二、七七九元自
    遺產總額中扣除，並無理由，應予駁回。
四、據上論結，本件原告之訴為無理由，依行政訴訟法第一百零四條、第九十八條第
    三項前段、民事訴訟法第八十五條第一項前段，判決如主文。
中    華    民    國      九十      年      十        月      十八      日
                 臺 北 高 等 行 政 法 院   第 一 庭
                                審 判 長 法  官  鄭 忠 仁
                                         法  官  林 育 如
                                         法  官  楊 莉 莉
右為正本係照原本作成。
如不服本判決，應於送達後二十日內，向本院提出上訴狀並表明上訴理由，如於本判
決宣示後送達前提起上訴者，應於判決送達後二十日內補提上訴理由書（須按他造人
數附繕本）。
中    華    民    國      九十      年      十        月      十八      日
                                         書記官  黃 舜 民


司法院資訊處製作；財團法人民間司法改革基金會備份。
